臺灣臺中地方法院民事判決　九十年度訴字第二九四三號
　　原　　　告　　戌○○
　　訴訟代理人　　未○○
　　被　　　告　　寅○○
　　　　　　　　　丑○○
　　　　　　　　　乙○○
　　　　　　　　　辛○○
　　兼
　　訴訟代理人　　壬○○
　　兼複代理人　　卯○○
　　被　　　告　　酉○○
　　　　　　　　　子○○
　　　　　　　　　巳○○
　　　　　　　　　丙○○
　　　　　　　　　己○○
　　　　　　　　　庚○○
　　　　　　　　　丁○○
　　　　　　　　　午　○
　　兼
　　訴訟代理人　　甲○○
　　被　　　告　　戊○○
　　兼
　　訴訟代理人　　癸　○
　　被　　　告　　辰○○
　　　　　　　　　亥○○
　　兼
　　訴訟代理人　　天○○
　　複 代 理人　　申○○
右當事人間請求分割共有物事件，經本院於民國九十三年四月八日言詞辯論終結，判
決如左：
    主      文
被告寅○○、壬○○、丑○○、乙○○、辛○○應就其被繼承人王金榜所有坐落台中
縣沙鹿鎮○○○段北勢坑小段二七一地號、地目建、面積四百五十九平方公尺，及同
小段二七一之一地號、地目旱、面積二百十七平方公尺，應有部分均為三三○分五辦
理繼承登記；被告酉○○、子○○、巳○○、丙○○、己○○、庚○○、丁○○、午
○應就其被繼承人王子清所有前項土地、應有部分均為九十九之一辦理繼承登記。
兩造共有之前項土地應分割為如附圖(一)所示之分割方法，即編號Ｃ部分面積一百零四
平方公尺及編號Ｇ部分面積五十平方公尺分歸原告取得；編號Ｄ部分面積一百零四平
方公尺及編號Ｈ部分面積五十平方公尺分歸被告亥○○取得；編號Ｂ部分面積二百三
十九平方公尺及編號Ｆ部分面積六十八平方公尺分歸被告天○○取得；編號Ａ部分面
積十二平方公尺及編號Ｅ部分面積四十九平方公尺分歸其餘被告按如附表(二)所示之應
有部分比例保持共有。
訴訟費用由兩造按如附表(一)所示之原應有部分比例負擔。
    事      實
甲、原告方面：
  壹、聲明：如主文第一、二項所示。
  貳、陳述：
    一坐落台中縣沙鹿鎮○○○段北勢坑小段二七一地號、地目建、面積四百五十九
      平方公尺，及同小段二七一之一地號、地目旱、面積二百十七平方公尺（下稱
      系爭土地），原為如附表(一)所示之共有人所共有，原共有人之原應有部分比例
      亦如附表(一)所示。而原共有人王金榜已於民國九十年二月九日死亡，其法定繼
      承人為被告寅○○、壬○○、丑○○、乙○○、辛○○；原共有人王子清亦已
      於九十年六月五日死亡，其法定繼承人為被告酉○○、子○○、巳○○、丙○○、己○○、庚○○、丁○○、午○，因渠等迄未辦理繼承登記，致無法完成
      分割共有物之程序。
    二按各共有人得隨時請求分割共有物，民法第八百二十三條定有明文。查系爭土
      地並無因法令規定不得分割或因物之使用目的不能分割或訂有不分割期限之情
      事，多數共有人亦曾有分割方案之共識，又系爭二筆土地相連，共有人均相同
      ，為求共有土地分割後之最佳利用，應以合併後分割為宜。為此提起本訴，請
      求上開繼承人各就其被繼承人系爭土地應有部分辦理繼承登記，並請求上開繼
      承人於辦理繼承登記後，與其他共有人分割系爭共有土地，分割方案如台中縣
      清水地政事務所九十二年十一月十一日鑑定圖即附圖(一)所示。
    三系爭土地之地上物各由分得該土地之共有人自為處理。
    四系爭土地分割後，希望能將存於其上之抵押權轉載至如附圖所示編號(一)Ａ、Ｅ
      部分土地，登記於被告辰○○名下。
    五兩造分得土地均面臨福嘉巷，目前該巷道係正在開闢中之計畫道路，兩造均得
      由該巷道自由進出。
  、證據：提出共有人持分明細表影本一份、基地分割圖影本二份、土地登記謄本
      八份、訴外人王金榜、王子清之除戶謄本、繼承系統表各一份暨其全部繼承人
      之最新戶籍謄本各數份、地籍圖謄本二份、台中縣沙鹿鎮都市計畫土地使用分
      區證明書、共有物分割協議書影本及地圖影本各一份為證；並聲請鈞院勘測現
      場。
乙、被告寅○○、丑○○、乙○○、辛○○、壬○○、酉○○、子○○、巳○○、丙○○、己○○、庚○○、丁○○、午○、甲○○、癸○、卯○○、戊○○方面：
  壹、聲明：同意原告之請求。
  貳、陳述：
    一同意原告主張之分割方案。
    二同意取得如附圖(一)所示編號Ａ、Ｅ部分，並同意保持共有，因其取得如附圖(一)
      所示編號Ａ、Ｅ部分後，可以和毗鄰之同小段二七一之二、之三地號土地合併
      使用。
    三系爭土地上之地上物各由分得該土地之共有人自為處理。
    四對於系爭土地分割後，將存於其上之抵押權轉載至如附圖(一)所示編號Ａ、Ｅ部
      分土地，並無意見。
丙、被告辰○○方面：
    被告辰○○未於言詞辯論期日到場，亦未提出書狀作何聲明或陳述。
丁、被告亥○○、天○○部分：
    被告亥○○、天○○均未於最後言詞辯論期日到場，據其以前所為之聲明、陳述
    如左：
  壹、聲明：同意原告之請求。
  貳、陳述：
    一同意原告主張之分割方案。
    二系爭土地之地上物各由分得該土地之共有人自為處理。
    理      由
一、本件被告辰○○、亥○○、天○○經合法通知，均未於最後言詞辯論期日到場，
    核無民事訴訟法第三百八十六條各款所列情形，爰依原告之聲請，由其一造辯論
    而為判決。
二、本件原告主張：系爭二七一地號土地、地目建、面積四百五十九平方公尺，及系
    爭二七一之一地號土地、地目旱、面積二百十七平方公尺，原為如附表(一)所示之
    共有人所共有，原共有人之原應有部分比例亦如附表(一)所示；且系爭土地之土地
    使用分區為第二種住宅區；及兩造間並無不能分割之特約，復未能協議分割；又
    原共有人王金榜、王子清皆已死亡，其繼承人各如附表(一)備註欄所示，均未依法
    辦理拋棄繼承，其就系爭土地之應有部分各由其繼承人所繼承，惟其繼承人均迄
    未就其系爭土地應有部分辦理繼承登記等情，業據提出共有人持分明細表影本一
    份、基地分割圖影本、最新土地登記謄本各二份、訴外人王金榜、王子清之除戶
    謄本、繼承系統表各一份暨其全部繼承人之最新戶籍謄本各數份、地籍圖謄本二
    份、台中縣沙鹿鎮都市計畫土地使用分區證明書、共有物分割協議書影本及地圖
    影本各一份為證，並有本院民事庭查詢簡覆表一份附卷可稽，核屬相符，且被告
    亦均未就上開事實提出爭執，堪信原告之主張為真正。
三、按各共有人得隨時請求分割共有物。但因物之使用目的不能分割或契約訂有不分
    割之期限者，不在此限，民法第八百二十三條第一項定有明文。經查系爭土地無
    不能分割之情事，且兩造間亦未訂有不分割之特約，復未能達成分割之協議，已
    如前述，是原告請求裁判分割系爭土地，應予准許。又按因繼承，於登記前已取
    得不動產物權者，非經登記，不得處分其物權，民法第七百五十九條定有明文，
    又分割共有物性質上為處分行為，當事人於訴訟中，併請求辦理繼承登記，不但
    符合訴訟經濟原則，於法之旨趣亦無違（最高法院六十九年台上字第一○一二號
    判例參照）。從而，原告於系爭土地分割之處分行為前，請求被告寅○○、壬○○、丑○○、乙○○、辛○○應就其被繼承人王金榜系爭土地應有部分；被告酉
    ○○、子○○、巳○○、丙○○、己○○、庚○○、丁○○、午○應就其被繼承
    人王子清系爭土地應有部分，均應一併辦理繼承登記，核無不合，亦應准許。
四、查系爭土地上現有磚造平房二棟，其中一棟坐落位置如附圖(二)所示編號Ｂ所示，
    為被告天○○所有，另一棟坐落位置如附圖(二)所示編號Ｄ、Ｆ所示，為原告及被
    告亥○○所有；且系爭土地之東側係面臨福嘉巷等情，業經本院至現場履勘並囑
    託台中縣豐原地政事務所人員測量屬實，此有本院所製作之勘驗筆錄及台中縣清
    水地政事務所九十一年三月二十九日清地測字第○九一○○四八五五○○號函暨
    所附鑑定圖即附圖(二)、九十二年十二月八日清地測字第○九二○○二三三六一號
    函暨所附鑑定圖即附圖(一)各一份附卷可稽，復為兩造所不爭執，應可認定。本件
    原告請求原物分割，並為被告所不爭執，而系爭土地依原物分割，並無困難，自
    以原物分割為宜。而原物分割應審酌共有人之應有部分比例，各共有人之意願，
    系爭土地之現有使用狀況，對外通行問題，各共有人所分得之土地能否適當之利
    用，各共有人間有無符合公平之原則，及整體共有人之經濟利益等因素為通盤之
    考量，以求得最合理之分割方法。本院參酌原告所提出之分割方案，且除被告辰
    ○○未對之表示意見外，其餘被告均同意原告所提出之分割方案，及系爭土地目
    前之使用現狀，兩造除被告辰○○未表示意見外，其餘均同意系爭土地之地上物
    各由分得該土地之共有人自為處理，又兩造所分得之土地均面臨福嘉巷，皆得對
    外通行，是認依如附圖(一)所示之方法分割，應能符合共有人之利益。從而，原告
    訴請依如附圖(一)所示之方法分割，符合社會經濟利益，並無不合理之處，爰依法
    判決如主文第二項所示。
五、本件共有土地之分割，兩造均蒙其利，由敗訴當事人負擔訴訟費用顯失公平者，
    法院得命勝訴之當事人負擔其一部，故本件訴訟費用之負擔，應由兩造按其原應
    有部分比例負擔，附此敘明。
六、至原告主張：被告辰○○就其系爭土地應有部分所設定予訴外人之抵押權，於分
    割後，希望能權轉載至如附圖(一)所示編號Ａ、Ｅ部分土地，並登記於被告辰○○
    名下等語。惟本件係分割共有物事件，本院僅須就系爭土地應如何分割為判斷，
    至系爭土地之抵押權應如何轉載乙節，應由共有人先行與抵押權人協議後再向地
    政事務所辦理登記，併予敘明。
七、據上論結，原告之訴為有理由，依民事訴訟法第三百八十五條第一項前段、第七
    十八條、第八十五條第一項但書、第二項、第八十條之一，判決如主文。
中　　　華　　　民　　　國　　九十三　　年　　　四　　　月　　二十九　　日
                                    臺灣臺中地方法院民事第四庭
~B法　　　官　許秀芬
右為正本係照原本作成
如不服本判決，應於判決送達後二十日內，向本院提出上訴狀。
中　　　華　　　民　　　國　　九十三　　年　　　四　　　月　　二十九　　日
~B法院書記官
